臺灣臺北地方法院民事判決　　　　　　　96年度訴字第2720號
原　　　告　甲○○
　　　　　　　　　　　　3樓
訴訟代理人　王元勳律師
被　　　告　丙○○○
訴訟代理人　李佳翰律師
複代理人　　林清源律師
上列當事人間請求拆屋還地等事件，本院於民國96年11月30日言
詞辯論終結，判決如下：
    主      文
被告應將坐落臺北市○○區○○段3 小段109 地號土地內，如附
圖所示a 、b1 、b2 部分面積合計伍拾捌平方公尺之地上建物拆
除，將基地交還原告；並給付原告新臺幣壹佰壹拾貳萬貳仟零壹
拾元，及其中新臺幣壹佰零捌萬柒仟貳佰壹拾元部分，自民國九
十六年二月一日起，另新臺幣壹萬柒仟肆佰元部分自民國九十六
年三月一日起，其餘新臺幣壹萬柒仟肆佰元部分，自民國九十六
年四月一日起，均至清償日止，按年息百分之五計算之利息；並
自民國九十六年四月十二日起至拆除上開建物交還基地之日止，
按月給付原告新臺幣壹萬柒仟肆佰元。
原告其餘之訴駁回。
訴訟費用由被告負擔十分之九，餘由原告負擔。
本判決第一項於原告以新臺幣貳佰參拾萬元供擔保後，得假執行
；被告如以新臺弊陸佰捌拾萬元為原告預供擔保，得免為假執行
。
原告其餘假執行之聲請駁回。
    事實及理由
一、原告主張臺北市○○區○○段3 小段109 地號土地為原告所
    有，其中如附圖a 、b1、b2所示面積各25、28、5 平方公尺
    部分（下稱系爭土地），遭被告於民國88年以前興建之門牌
    號碼臺北市○○區○○路3 段183 、185 號房屋（下稱系爭
    房屋）無權占用獲取利益，致原告不能使用該占用範圍土地
    ，受有相當於租金之損害。原告自得依民法第767 條、第17
    9 條、第184 條規定，訴請被告拆屋還地，並返還相當於租
    金損害之不當得利。以上開土地公告地價91年3 月至92年12
    月每平方公尺均為新臺幣（下同）44,200元、93年1 月至95
    年12月每平方公尺均為35,700元、96年1 月起每平方公尺為
    36,000元，按土地法第97條、第105 條所定土地申報價值年
    息10 %利率計算，被告自91年3 月起至96年3 月止，5 年期
    間，共應返還原告相當於租金損害之不當得利金額，計1,12
    2,010 元（44,200×58×10% ×1.75＋35,7 00 ×58×10%
    ×3 ＋36,000×58×10% ×0.25＝1,122,010）。 惟經請求
    ，為被告所拒。為此依上開法律規定提起本訴，聲明請求(一)
    被告應將臺北市○○區○○路3 段183 號及同路段185 號房
    屋拆除，並將所占用之臺北市○○區○○段3 小段109 地號
    土地返還原告；(二)被告應給付原告1,122,010 元，及自96年
    2 月1 日起至清償日止，按年息5%計算之利息；(三)被告應自
    起訴狀繕本送達翌日即96年4 月12日起至拆除上開房屋交還
    基地之日止，按月給付原告17,400元，並願供擔保請准宣告
    假執行等情。
二、被告辯稱系爭土地前為原告父親張魁生所有，張魁生生前將
    之無償借予被告建築系爭房屋，約定借用期限至房屋不能使
    用為止，原告繼承張魁生之土地所有權，應受張魁生與被告
    間無償使用借貸約定之拘束，自不能請求被告拆屋還地或返
    還相當於租金損害之不當得利，爰聲明請求駁回原告之訴及
    假執行之聲請，如受不利判決，並願供擔保請准免為假執行
    等語。
三、經查，原告主張系爭土地為其所有，遭被告於88年以前興建
    之系爭房屋占用如附圖a 、b1、b2所示面積各25、28、5 平
    方公尺之事實，業據其提出與所述相符之土地登記影本為證
    ，且為被告所不爭，復經本院現場勘驗無誤並囑託地政機關
    測量製有複丈成果圖附卷可稽。原告此部分主張堪信為真實
    。
四、被告雖以前詞辯稱其依兩造間之無償使用借貸契約，有權占
    有系爭土地，並聲請訊問證人乙○○為證。惟使用借貸契約
    ，須因當事人一方提出要約，經他方承諾，雙方要約承諾意
    思表示達成一致，始足成立。依證人乙○○到庭具結所證：
    「（問：是否知道183 、185 號房子有佔到原告的地？）聯
    勤去量的時候說有佔到，那個地方是荒地，所以原告的父親
    說佔到一點點就算了，我有聽到甲○○的父親這樣講，我在
    旁邊看」、「（問：當時甲○○父親有無說可以用多久？）
    沒有，他說房子不用的話，地再還給他」、「（問：給他用
    一點點，有無說要租金？）沒有」、「（問：甲○○的父親
    跟誰說占一點就算了？）跟謝文昌、國防部一個上校，其他
    想不起來，我也在場，因我住在那個地方」等情詞，可知原
    告父親張魁生係在系爭房屋建築完成後，於聯勤總部前往測
    量時，始知系爭土地遭占用。則其得知土地被占用後，始表
    示「占到一點點就算了」、「房子不用的話，地再還給他」
    等語，顯非針對使用借貸之要約而為承諾之行為，僅能解為
    片面表示不對謝文昌主張權利，並指示謝文昌於不使用系爭
    房屋時，將土地返還而已，並不能認係對謝文昌承諾願與之
    訂定無償使用借貸契約。況張魁生為上開表示之對象，並不
    包含被告，本於債之相對性原則，被告亦不能逕引張魁生上
    開表示，作為自己有權使用系爭土地之依據。是被告以證人
    所證據以辯稱有權使用系爭土地云云，尚無可取。被告復未
    舉其他證據證明有何權源使用系爭土地，按諸民法第767 條
    前段：「所有人對於無權占有或侵奪其所有物者，得請求返
    還之」規定，原告請求被告將系爭房屋占用附圖所示a 、b1
    、b2範圍部分拆除，即無不合。至於超逾上開土地範圍之系
    爭房屋，因非坐落於原告之土地內，原告無權請求被告一併
    拆除，原告請求被告拆除系爭房屋全部，逾上開得准許部分
    ，尚屬無據。第按無法律上之原因而受利益，致他人受損害
    者，應返還其利益；不當得利之受領人，除返還其所受之利
    益外，如本於該利益另有所取得者，並應返還。但依其利益
    之性質或其他情形，不能返還者，應償還其價額；又因故意
    或過失不法侵害他人之權利者，負損害賠償責任；負損害賠
    償責任者，除法律另有規定或契約另有訂定，應回復他方損
    害發生前之原狀；不能回復原狀或回復原狀顯有重大困難者
    ，應以金錢賠償其損害，為民法第179 條、第181 條、第18
    4 條第1 項前段、第213 條第1 項、第215 條所明定。被告
    無權占有原告所有之系爭土地，依社會通念，其所受利益相
    當於使用土地之對價，即房屋基地之租金。且被告無權占用
    系爭土地，係對原告土地所有權之侵害，則原告依上述規定
    ，訴請被告給付相當於租金損害之不當得利金，亦無不合。
    審酌系爭土地位於臺北市○○○○地段，具商業利用價值，
    此由系爭房屋於本院堪驗現場時，據在場人陳稱係向被告承
    租經營商業使用等情即可得徵，本院認原告以系爭土地之公
    告地價年息10% 計算上開租金損害，尚屬合理。又依原告辯
    論意旨，應係請求被告返還起訴前5 年即91年3 月31日起至
    96年3 月30日止，及起訴狀繕本送達翌日起至被告拆屋還地
    為止按月計算之不當得利；而系爭土地公告地價91年3 月至
    92年12月每平方公尺均為44 ,200 元、93年1 月至95年12月
    每平方公尺均為35,700元、96年1 月起每平方公尺為36,000
     元 ，有原告所提地價謄本附卷可證，據此核算，被告所應
    返還之起訴前5 年相當於租金損害之不當得利價額，共計1,
    122,010 元（計算式如原告之主張）；自起訴狀繕本送達翌
    日即96年4 月12日起至被告拆除系爭房屋交還基地之日止，
    按月所應返還原告之價額則為17,400元（36,000×58×10%
    ÷12 =17,400）。末按不當得利受領人於受領時，知無法律
    上之原因，應將受領時所得之利益，附加利息，一併償還；
    應付利息之債務，其利率未經約定，亦無法律可據者，週年
    利率為百分之五，民法第182 條第2 項前段、第203 條定有
    明文。被告經原告請求，迄不返還上開不當得利，原告自得
    依上開規定請求被告加付利息。依原告聲明之意旨，就被告
    應返還之起訴前5 年不當得利部分，係請求被告加付自96年
    2 月1 日起算之法定利息。準此，被告所應返還之起訴前5
    年不當得利金，應自96年2 月1 日分別計算其前後利息之本
    金數額，即91年3 月31日起至96年1 月31日止，為1,087,21
    0 元（44,200×58×10% ×1.75＋35,700×58×10% ×3 ＋
    36 ,000 ×58×10% ÷12＝1,087,210）；96 年2 月及同年
    3 月，則各為17,400元。就上開1,087,210 元部分，係96年
    2 月1 日前即應清償之債，原告請求加付自96年2 月1 日起
    算之利息，合於上開規定；惟就上開17,400元部分，分別係
    96 年2、3 月發生之債，原告請求加計自96年2 月1 日起算
    之利息，則非可許。
五、從而，原告請求被告將坐落臺北市○○區○○段3 小段109
    地號土地內，如附圖所示a 、b1、b2部分面積合計58平方公
    尺之地上建物拆除，將基地交還原告；並給付原告1,122,01
    0 元，及其中1,087,210 元部分自96年2 月1 日起；另17,4
    00元部分自96年3 月1 日起，其餘17,400元部分自96年4 月
    1 日起，均至清償日止，按年息5%計算之利息；並自96年4
    月12日起至拆除上開房屋將基地交還原告之日止，按月給付
    原告17,400元部分，為有理由，應予准許；逾此範圍之請求
    ，為無理由，應予駁回。
六、兩造陳明願供擔保，聲請宣告假執行或免為假執行，經核原
    告勝訴部分，合於法律規定，爰分別酌定相當之擔保金額宣
    告之；原告其餘假執行之聲請，因訴之駁回而失所依據，不
    予准許。
七、據上論斷，原告之訴為一部有理由，一部無理由，並依民事
    訴訟法第79條、第390 條第2 項、第392 條，判決如主文。
中　　華　　民　　國　　96　　年　　12　　月　　14　　日
                      民事第三庭  法　官　黃明發
以上正本係照原本作成
如對本判決上訴，須於判決送達後20日內向本院提出上訴狀
中　　華　　民　　國　　96　　年　　12　　月　　14　　日
                    　　　　　　  書記官　官碧玲
